ACORDAO-COMPLETO-2423995

ACÓRDÃO 2497/2020 ATA 35/2020 - PLENÁRIO

VISTOS, relatados e discutidos estes autos de acompanhamento sobre a cautelar para a indisponibilidade dos bens da Promon Engenharia Ltda., a partir do Acórdão 722/2019 proferido pelo Plenário do TCU no âmbito do TC Processo 023.657/2015-4, diante dos indícios de superfaturamento no Contrato 0800.0043403.08-02 (CT 112) celebrado entre a Petróleo Brasileiro S/A (Petrobras) e o Consórcio CCPR-REPAR (formado pela Construções e Comércio Camargo Corrêa S/A e pela Promon Engenharia Ltda.) para a execução das obras na unidade de coque das unidades auxiliares da Refinaria Presidente Getúlio Vargas no Estado do Paraná (Repar) ; 
ACORDAM os Ministros do Tribunal de Contas da União, reunidos em Sessão do Plenário, ante as razões expostas pelo Relator, em;
9.1. declarar atualmente prejudicada a cautelar de indisponibilidade dos bens decretada pelo item 9.1 do Acórdão 722/2019-TCU-Plenário em relação à Promon Engenharia Ltda.;
9.2. enviar a cópia do presente Acórdão, com o Relatório e a Proposta de Deliberação, à Promon Engenharia Ltda., informando-lhe que a possível tentativa de eventual ocultação ou dilapidação patrimonial pode evidenciar a nefasta prática de fraude contra credores ou de fraude à execução, podendo ser anulada ou tornada ineficaz pelo poder público, com a subsequente reprimenda estatal; 
9.3. enviar a cópia do presente Acórdão, com o Relatório e a Proposta de Deliberação, à Força-Tarefa do Ministério Público Federal junto à Operação Lava-Jato no Paraná, à Força-Tarefa da Advocacia-Geral da União junto à Operação Lava-Jato no Paraná, ao juízo federal na 13ª Vara Federal de Curitiba - PR, à Controladoria-Geral da União (CGU) e à Diretoria de Governança, Risco e Conformidade da Petrobras, para ciência e eventuais providências; e
		9.4. promover o apensamento definitivo do presente processo ao TC Processo 023.657/2015-4.

Acompanhamento sobre a cautelar para a indisponibilidade de bens diante dos indícios de superfaturamento em contrato celebrado para a execução das obras na unidade de coque das unidades auxiliares da Refinaria Presidente Getúlio Vargas no Estado do Paraná (Repar).

Petróleo Brasileiro S/A (Petrobras).

3. Responsável: Promon Engenharia Ltda. (CNPJ 61.095.923/0001-69).

13.1. Ministros presentes: José Mucio Monteiro (Presidente), Walton Alencar Rodrigues, Benjamin Zymler, Augusto Nardes, Aroldo Cedraz, Raimundo Carreiro, Ana Arraes e Bruno Dantas.
13.2. Ministro-Substituto convocado: Augusto Sherman Cavalcanti.
13.3. Ministros-Substitutos presentes: Marcos Bemquerer Costa, André Luís de Carvalho (Relator) e Weder de Oliveira.

ANDRÉ DE CARVALHO

Trata-se de acompanhamento sobre a cautelar para a indisponibilidade dos bens da Promon Engenharia Ltda., a partir do Acórdão 722/2019 proferido pelo Plenário do TCU no âmbito do TC Processo 023.657/2015-4, diante dos indícios de superfaturamento no Contrato 0800.0043403.08-02 (CT 112) celebrado entre a Petróleo Brasileiro S/A (Petrobras) e o Consórcio CCPR-REPAR (formado pela Construções e Comércio Camargo Corrêa S/A e pela Promon Engenharia Ltda.) para a execução das obras na unidade de coque das unidades auxiliares da Refinaria Presidente Getúlio Vargas no Estado do Paraná (Repar) .
2.	Para a aludida indisponibilidade de bens, o referido Acórdão 722/2019 foi prolatado pelo Plenário do TCU nos seguintes termos:
	" (...) 9.1. decretar cautelarmente a indisponibilidade dos bens da Promon Engenharia Ltda. pelo prazo de 1 (um) ano sob o valor histórico de R$ 703.831.098,95, atualizado monetariamente a partir das datas indicadas nos demonstrativos de débito acostados à Peça 154, nos termos do art. 44, § 2º, da Lei nº 8.443, de 1992, e dos arts. 273 e 274 do RITCU, devendo essa medida alcançar os bens considerados bastantes para garantir o integral ressarcimento do débito apurado nos autos, aí ressalvados, contudo, os bens financeiros necessários à continuidade das operações da pessoa jurídica;
9.2. considerar, como termo inicial para a contagem do prazo fixado pelo 9.1 deste Acórdão, a data de averbação da aludida cautelar nos respectivos órgãos de registro dos bens;
9.3. determinar que a Secretaria-Geral de Controle Externo adote todas as providências necessárias à efetivação das medidas inerentes à indisponibilidade de bens determinadas por este Acórdão, em sintonia, por exemplo, com o item 9.8 do Acórdão 1083/2017-TCU-Plenário;
9.4. determinar que a SeinfraOperações adote as seguintes medidas:
9.4.1. promova, nos termos do ar. 44, § 2º, da Lei 8.443, de 1992, e do art. 276, § 3º, do RITCU, a oitiva do responsável relacionado no item 9.1 deste Acórdão, para que, querendo, no prazo de 15 (quinze) dias, apresente as suas manifestações sobre a referida cautelar de indisponibilidade dos bens;
9.4.2. informe ao responsável relacionado no item 9.1 deste Acórdão que, no âmbito da respectiva resposta à oitiva referida no item 9.4.1 deste Acórdão, fica desde já franqueada a possibilidade de serem indicados os bens por ele considerados essenciais à manutenção das atividades operacionais da pessoa jurídica, com as devidas justificativas, estando, assim, não suscetíveis ao alcance da aludida cautelar patrimonial constritiva, em sintonia com as mais recentes decisões do STF (v. g.: MS 34446 MC-DF) ;
9.4.3. autue o correspondente processo apartado especifico de 'indisponibilidade de bens', nos termos do art. 44 da Resolução TCU nº 259, de 2014, com vistas a tratar das medidas processuais cabíveis para a identificação e a indisponibilidade dos respectivos bens;  (...) ."
3.	Após a análise do feito, o Auditor Federal David Christian Régis Pereira Grubba lançou o seu parecer à Peça 16, com a anuência dos dirigentes da SeinfraOperações (Peças 17 e 18) , nos seguintes termos:
" (...) 2. O processo que originou os presentes autos, TC Processo 023.657/2015-4, trata de tomada de contas especial sobre evidências de sobrepreço apuradas no Contrato 0800.0043403.08-02 (CT 112) , para a execução das obras da unidade de coque e das unidades auxiliares da Refinaria Presidente Getúlio Vargas - Repar (determinação constante no subitem 9.1 do Acórdão 2167/2015-TCU-Plenário, TC Processo 021.482/2009-3) . 
3. O item 9.1 do Acórdão 722/2019-TCU-Plenário (Min. Rel. André Luís de Carvalho, TC Processo 023.657/2015-4) , prolatado em 27/3/2019, decretou cautelarmente pelo prazo de um ano a indisponibilidade dos bens da empresa Promon Engenharia Ltda., cujos presentes autos foram autuados em cumprimento ao subitem 9.4.3 dessa deliberação.
4. Em atendimento ao Acórdão supracitado, registrou-se a indisponibilidade de bens da citada empresa no Cadastro Nacional de Indisponibilidade de Bens (CNIB) em 11/7/2019 (peça 7) .
Exame técnico
5. Considerando que o registro no CNIB foi realizado em 11 de julho de 2019, constata-se que o prazo de vigência da medida cautelar de indisponibilidade dos bens determinada no item 9.4.1 do Acórdão 722/2019-TCU-Plenáriolenário encontra-se vencido, visto que o período determinado foi de um ano. Sendo assim, caberia, nos presentes autos, examinar-se apenas a possibilidade e conveniência de decretação de nova medida cautelar de indisponibilidade.
6, Embora não exista obstáculo legal à decretação de nova cautelar, entende-se que tal medida não é oportuna no presente caso, visto que sem a dedicação de esforços na análise das respostas às cautelares patrimoniais constritivas, o processo de tomada de contas especial pode evoluir mais rapidamente.
7. Adicionalmente, constata-se que a jurisprudência do TCU vem se posicionando pela não decretação da nova cautelar patrimonial constritiva, a exemplo do que pode ser visto nos Acórdãos 2.995/2018, 2.996/2018, 2.997/2018, 2.998/2018, 2.809/2019, 779 e 780/2020, todos do Plenário deste Tribunal de Contas.
8. Dessa forma, considerando a expiração do prazo fixado pelo Acórdão 722/2019-TCU-Plenáriolena¿rio ante o registro do pedido de indisponibilidade na CNIB em 11/7/2019 e, também, em alinhamento com a jurisprudência do Tribunal, entende-se que a aludida cautelar patrimonial constritiva deve ser considerada prejudicada.
Conclusão
9. A medida cautelar de constritiva de bens da empresa Promon Engenharia Ltda., decretada pelo item 9.1 do Acórdão 722/2019-TCU-Plenáriolenário, teve o seu prazo anual expirado em 12 de julho de 2020. Considerando tal fato, será proposto que a citada cautelar seja considerada prejudicada. Além disso, será proposto o encaminhamento de cópia da decisão que vier a ser adotada a órgãos da rede de controle e o apensamento dos presentes autos ao processo originador.
Proposta de encaminhamento
10. Diante do exposto, submetem-se os autos à consideração superior propondo:
a) considerar prejudicada a medida cautelar patrimonial constritiva decretada pelo item 9.1 do Acórdão 722/2019-TCU-Plenáriolenário em desfavor da empresa Promon Engenharia Ltda. diante do decurso de prazo da cautelar;
b) determinar à Seproc que:
b.1) proceda com as comunicações necessárias para o levantamento da indisponibilidade da empresa Promon Engenharia Ltda., relativa ao item 9.1 do Acórdão 722/2019-TCU-Plenáriolenário, junto aos órgãos que eventualmente tenham sido comunicados da medida cautelar; 
b.2) promova o envio de cópia da decisão que vier a ser proferida, acompanhada do Relatório e do Voto que a fundamentar, à Força-Tarefa do Ministério Público Federal na Operação Lava-Jato, à Advocacia-Geral da União e Controladoria-Geral da União, para ciência; e
c) com fundamento no art. 169, incisos I e V, do RITCU, encerrar o presente processo com seu apensamento definitivo ao TC Processo 023.657/2015-4."
É o Relatório.

8.1. Alexandre Aroeira Salles (OAB-DF 28.108), entre outros, representando a Promon Engenharia Ltda.

Não atuou.

INDISPONIBILIDADE DE BENS. PETROBRAS. REFINARIA PRESIDENTE GETÚLIO VARGAS (REPAR). CONTRATO CT-112. DECRETAÇÃO DA CAUTELAR DE INDISPONIBILIDADE DE BENS PELO ACÓRDÃO 722/2019-PLENÁRIO. TRANSCURSO DO PRAZO DA REFERIDA CAUTELAR. DESNECESSIDADE E PERDA DE EFICÁCIA DA ALUDIDA CAUTELAR. APENSAMENTO. COMUNICAÇÃO.

INDISPONIBILIDADE DE BENS (IND)

Secretaria Extraordinária de Operações Especiais em Infraestrutura (SeinfraOperações).

Trata-se de acompanhamento sobre a cautelar para a indisponibilidade dos bens da Promon Engenharia Ltda., a partir do Acórdão 722/2019 proferido pelo Plenário do TCU no âmbito do TC Processo 023.657/2015-4, diante dos indícios de superfaturamento no Contrato 0800.0043403.08-02 (CT 112) celebrado entre a Petróleo Brasileiro S/A (Petrobras) e o Consórcio CCPR-REPAR (formado pela Construções e Comércio Camargo Corrêa S/A e pela Promon Engenharia Ltda.) para a execução das obras na unidade de coque das unidades auxiliares da Refinaria Presidente Getúlio Vargas no Estado do Paraná (Repar) . 
2.	Em face da concessão da referida cautelar de indisponibilidade dos bens, foi determinada a oitiva da responsável para apresentar as suas manifestações, com o envio da adicional informação sobre a possibilidade de indicar "os bens por eles considerados essenciais ao sustento das pessoas físicas e à manutenção das atividades operacionais das pessoas jurídicas, com as devidas justificativas".
3.	Em resposta à referida oitiva, por meio dos seus procuradores e em conformidade com a Peça 210 do TC Processo 023.657/2015-4 (Peça 8 deste processo) , a Promon Engenharia Ltda. requereu a imediata revogação da cautelar de indisponibilidade dos bens decretada pelo Acórdão 722/2019-TCU-Plenário, diante da alegada inexistência dos pressupostos para essa cautelar e da presença do periculum in mora reverso decorrente da incapacidade da empresa para suportar a constrição patrimonial sem o grave e definitivo comprometimento das suas atividades empresariais.
4.	De todo modo, após a análise do feito, ao verificar a expiração do prazo fixado pelo Acórdão 722/2019-TCU-Plenário ante o registro do pedido de indisponibilidade na Central Nacional de Indisponibilidade de Bens (CNIB) em 11/7/2019, a SeinfraOperações sugeriu o superveniente prejuízo à aludida cautelar patrimonial constritiva, tendo assinalado, para tanto, que esse procedimento estaria alinhamento com a jurisprudência do TCU.
5.	O TCU pode incorporar o parecer da unidade técnica a estas razões de decidir.
6.	A despeito, enfim, de a suscitada cautelar patrimonial constritiva poder novamente vir a ser decretada pelo TCU, a partir da identificação de outras irregularidades com o dano ao erário em vários outros processos no Tribunal, não seria necessária a decretação da aludida cautelar no presente momento, em plena sintonia com a recente jurisprudência do TCU, a exemplo dos Acórdãos 643/2019 e 646/2019, do Plenário, não só porque, sem a perda de tempo na análise das respostas às cautelares patrimoniais constritivas, o processo de TCE pode caminhar mais celeremente para o subsequente julgamento final de mérito, mas também porque a suposta tentativa de eventual ocultação ou dilapidação patrimonial pela aludida responsável evidenciaria a nefasta prática de fraude contra credores ou de fraude à execução, podendo ser anulada ou tornada ineficaz pelo poder público, com a subsequente reprimenda estatal, e, nesse sentido, o TCU deve promover a subjacente notificação da responsável.
7.	O TCU deve assinalar, portanto, o presente prejuízo à eventual concessão da cautelar patrimonial constritiva, sem prejuízo de determinar o apensamento definitivo do presente processo ao TC Processo 023.657/2015-4.
Ante o exposto, pugno pela prolação do Acórdão ora submetido a este Colegiado.
TCU, Sala das Sessões, em 16 de setembro de 2020.
Ministro-Substituto ANDRÉ LUÍS DE CARVALHO 
Relator